【裁判字號】    99,交聲,216
【裁判日期】    990517
【裁判案由】    聲明異議
【裁判全文】
臺灣嘉義地方法院交通事件裁定         99年度交聲字第216號
原處分機關  交通部公路總局嘉義區監理所
異  議  人
即受處分人  甲○○
上列受處分人因違反道路交通管理處罰條例案件，對於交通部公
路總局嘉義區監理所民國99年3 月30日所為裁決處分（案號：嘉
監裁字第裁70-L00000000號），聲明異議，本院裁定如下：
    主  文
原處分所處罰鍰逾新臺幣貳萬肆仟伍佰元部分撤銷。
上開撤銷部分，甲○○不罰。
其餘異議駁回。
    理  由
一、原處分意旨略以：異議人即受處分人甲○○（下稱異議人）
    於民國98年1 月20日18時33分，駕駛車牌號碼5500-SB 號自
    用小客車，行經嘉168 線公路16.6公里處，因酒後駕車，呼
    氣所含酒精濃度為每公升0.48毫克，而為警舉發交通違規。
    原處分機關認異議人有「汽車駕駛人酒精濃度超過規定標準
    （0.4-0.55）」之違規事實，而依道路交通管理處罰條例第
    35條第1 項第1 款之規定，作成99年3 月30日嘉監裁字第裁
    70-L00000000號裁決書（下稱原處分），裁處異議人罰鍰新
    台幣（下同）34,500元（吊扣駕駛執照部分已於98年4 月8
    日執行，未據聲明異議）等語。
二、異議意旨略以：異議人因酒駕案件，經臺灣嘉義地方法院檢
    察署檢察官執行緩起訴處分，已於99年3 月4 日期滿，並於
    98年4 月8 日匯款1 萬元至財團法人臺灣更生保護會嘉義分
    會，為此不服原處分所處罰鍰34,500元部分等語。
三、按「汽車駕駛人，駕駛汽車經測試檢定有下列情形之一者，
    處新臺幣1 萬5 千元以上6 萬元以下罰鍰，並當場移置保管
    該汽車及吊扣其駕駛執照1 年；因而肇事致人受傷者，並吊
    扣其駕駛執照2 年；致人重傷或死亡者，吊銷其駕駛執照，
    並不得再考領：一、酒精濃度超過規定標準。二、吸食毒品
    、迷幻藥、麻醉藥品及其相類似之管制藥品。」，道路交通
    管理處罰條例第35條第1 項第1 款定有明文。而汽車駕駛人
    飲用酒類或其他類似物後，其吐氣所含酒精濃度超過每公升
    0.25毫克或血液中酒精濃度超過百分之0.05以上者，不得駕
    車，道路交通安全規則第114 條第2 款亦規定甚明。
四、本院查：
(一)異議人酒後駕駛上開自用小客車，於前揭時、地為警查獲，
    經警測得其呼氣所含酒精濃度達每公升0.48毫克，遭舉發酒
    後駕車之違規，嗣由臺灣嘉義地方法院檢察署檢察官偵查後
    ，以其涉犯不能安全駕駛動力交通工具罪，而於98年2 月20
    日以98年度偵字第1238號為緩起訴處分，緩起訴期間為1 年
    ，異議人並應於緩起訴處分確定後2 個月內，向指定之臺灣
    更生保護會嘉義分會支付1 萬元，上開緩起訴處分經臺灣高
    等法院臺南分院檢察署於98年3 月5 日以98年度上職議字第
    821 號處分書駁回再議而確定，異議人並已依檢察官之命令
    ，於98年4 月12日支付上開緩起訴處分金1 萬元，又緩起訴
    期間業於99年3 月4 日屆滿，而未經撤銷緩起訴等情，有前
    揭緩起訴處分書、駁回再議處分書、臺灣高等法院被告前案
    紀錄表，以及異議人提出之財團法人臺灣更生保護會嘉義分
    會收據等在卷可佐，堪以認定。而原處分機關嗣又以異議人
    於前揭時、地酒後駕車，其呼氣所含酒精濃度經檢測超過規
    定標準，違反道路交通管理處罰條例第35條第1 項第1 款之
    規定，而作成原處分，裁處異議人罰鍰34,500元，亦有原處
    分書附卷可稽。
(二)按行政罰法第26條規定：「一行為同時觸犯刑事法律及違反
    行政法上義務規定者，依刑事法律處罰之。但其行為應處以
    其他種類行政罰或得沒入之物而未經法院宣告沒收者，亦得
    裁處之。前項行為如經不起訴處分或為無罪、免訴、不受理
    、不付審理之裁判確定者，得依違反行政法上義務規定裁處
    之。」。又其他種類行政罰，係指違反行政法上之義務應受
    裁罰性之不利處分，依行政罰法第2 條之規定，包括限制或
    禁止行為之吊扣證照處分。究其立法目的，一行為同時觸犯
    刑事法律及違反行政法上義務規定時，由於刑罰與行政罰同
    屬對不法行為之制裁，而刑罰之懲罰作用較強，故依刑事法
    律處罰，即足資警惕時，實無一事二罰再處行政罰之必要，
    且刑事法律處罰，由法院依法定程序為之，較符合正當法律
    秩序，應予優先適用，但罰鍰以外之沒入或其他種類行政罰
    ，因兼具維護公共秩序之作用，為達行政目的，行政機關仍
    得併予裁處。
(三)道路交通主管機關對於汽車駕駛人之酒後駕車行為，依道路
    交通管理處罰條例第35條第1 項第1 款規定予以裁罰，係對
    行為人違反行政法上義務規定之行政罰，且該條例關於一行
    為同時觸犯刑事法律及違反行政法上義務規定者，並無特別
    規定，是以，汽車駕駛人酒後駕車行為，經測試檢定酒精濃
    度超過規定標準，同時涉犯刑法第185 條之3 之公共危險罪
    嫌者，除有上開行政罰法第26條第1 項但書規定，得處以其
    他種類行政罰之情形外，關於罰鍰部分，即應依上開行政罰
    法第26條及道路交通管理處罰條例第10條之規定，移送地方
    法院檢察署處理；於移送後，非有上開行政罰法第26條第2
    項所定不起訴等事由，不得再依道路交通管理處罰條例第35
    條第1 項第1 款規定裁處行為人罰鍰之行政罰甚明。
(四)又觸犯刑事法律之犯罪行為，除得經檢察官之起訴，並由法
    院審理後，為有罪科刑、無罪、免訴、不受理、不付審理之
    裁判外，如檢察官認該行為所涉為死刑、無期徒刑或最輕本
    刑3 年以上有期徒刑以外之罪，於參酌刑法第57條所列事項
    及公共利益之維護，認以緩起訴為適當者，得定1 年以上3
    年以下之緩起訴期間為緩起訴處分，刑事訴訟法第253 條之
    1 規定甚明。就要件而言，緩起訴基本上係認被告有犯罪嫌
    疑，而暫緩起訴，並得課被告予一定之負擔或指示（參同法
    第253 條之2 第1 項），此與不起訴處分係因犯罪嫌疑不足
    或其他原因（參同法第252 條、第253 條），且不得附條件
    或負擔，顯有不同。又經檢察官為「緩起訴」處分者，於「
    緩起訴」之猶豫期間內，檢察官可對其持續觀察，若認其顯
    無反省警惕之情或根本欠缺反省警惕之能力（即符合同法第
    253 條之3 第1 項所列3 款情形）者，得依職權或依告訴人
    之聲請，將緩起訴處分撤銷，並依法追訴，亦即在緩起訴處
    分之猶豫期間內，刑事訴追程序仍未終局確定，此與不起訴
    處分確定後，刑事訴追程序終結，檢察官原則上不得就同一
    行為再行起訴之法律效果迥異。上開行政罰法第26條第2 項
    並未明列「緩起訴處分」，本不宜擴張解釋，且緩起訴處分
    性質上與不起訴處分不同，無適用行政罰法第26條第2 項規
    定之餘地。從而，參酌行政罰法第26條之立法意旨，違反行
    政法上義務之行為，若經檢察官另為緩起訴處分時，行政機
    關應不得就同一行為再為罰鍰處分（臺灣高等法院暨所屬法
    院96年度法律座談會刑事類提案第36號、97年度法律座談會
    刑事類提案第39號研討結果參照）。
(五)又對於酒後駕車行為，檢察官依刑事訴訟法第253 條之2 第
    1 項第4 款規定為緩起訴處分，命被告向公益團體捐款或提
    供義務勞務者，被告係履行檢察官為緩起訴處分命令，此等
    命令名義上雖非刑罰，但仍是一種特殊的處遇措施，會產生
    未經裁判即生終局處理案件之實質效果，性質上已係實質的
    制裁，造成被告財產減少或義務增加的影響，亦屬干預人民
    自由之處分，況行政罰法第26條第1 項僅規定「依刑事法律
    處罰之」，並未明定應依刑法第33條、第34條所定主從刑罰
    之種類科罰；是檢察官為緩起訴處分並命被告捐款或提供勞
    務，固非刑法所定刑罰之種類，然已對異議人之名譽、心理
    產生相當制約並影響其自由等權益，應可實質該當行政罰法
    第26條第1 項之「依刑事法律」之處罰，行政機關不得就同
    一行為再為與刑罰相類之罰鍰處分（臺灣高等法院臺南分院
    97年度交抗字第75號裁定、臺灣高等法院97年度交抗字第35
    號裁定意旨參照）。
(六)至原處分機關雖援引法務部行政罰法諮詢小組第1 次及第5
    次會議與會者之意見，認緩起訴處分應比照不起訴處分處理
    云云。惟法官依據法律獨立審判，憲法第80條載有明文，各
    機關依其職掌就有關法規為釋示之行政命令，法官於審判案
    件時，固可予以引用，但仍得依據法律，表示適當之不同見
    解，並不受其拘束；司法行政機關所發司法行政上之命令，
    如涉及審判上之法律見解，僅供法官參考，法官於審判案件
    時，亦不受其拘束（司法院大法官會議釋字第216 號解釋意
    旨參照）。揆諸前揭說明，緩起訴處分與不起訴處分性質上
    既有不同，自不得於行政罰法第26條第2 項未明列「緩起訴
    處分」之情形下，擴張解釋而認該條項所定「不起訴處分」
    包括「緩起訴處分」，原處分機關前揭主張容有誤解。
(七)本件異議人酒後駕車之行為同時觸犯刑法及違反行政法上義
    務，並經檢察官為緩起訴處分確定，揆諸前揭說明，自不得
    再以行政罰裁處罰鍰。惟按汽車駕駛人酒精濃度超過規定標
    準，經刑事裁判確定處以罰金低於道路交通管理處罰條例第
    92 條 第3 項所訂最低罰鍰基準規定者，應依本條例裁決繳
    納不足最低罰鍰部分，道路交通管理處罰條例第35條第8 項
    定有明文。異議人依檢察官命令所支付之緩起訴處分金，所
    產生之財產上不利益，與罰金無異，自應適用道路交通管理
    處罰條例第35條第8 項（臺灣高等法院暨所屬法院97年度法
    律座談會刑事類提案第39號研討結果、臺灣高等法院臺南分
    院97 年 度交抗字第208 號、第267 號裁定意旨參照）。又
    駕駛人酒後駕車其吐氣所含酒精濃度超過每公升0.4 毫克以
    上未滿0.55毫克者，依違反道路交通管理事件統一裁罰基準
    表，小型車應裁處罰鍰34,500元。查本件異議人所繳納之緩
    起訴處分金為10,000元，未達上開最低罰鍰34,500元，依前
    引規定，即須補繳不足之24,500元。
五、綜上所述，原處分機關僅得以異議人駕駛汽車酒精濃度超過
    規定標準，而對其裁處罰鍰24,500元，逾此部分之裁罰即有
    未洽，應由本院予以撤銷，並為異議人不罰之諭知，以資適
    法。至原處分機關所處罰鍰在24,500元以內部分，仍應由異
    議人繳交，故此部分之異議為無理由，應予駁回。
六、依道路交通管理處罰條例第87條第2 項，道路交通案件處理
    辦法第19條、第20條前段，裁定如主文。
中    華    民    國    99    年    5     月    17    日
                    交通法庭  法  官  陳  蒨  儀
上列正本證明與原本無異。
如不服本裁定，應於裁定送達後5日內向本院提出抗告狀（應附
繕本）。
中    華    民    國    99    年    5     月    17    日
                              書記官  楊  國  色

司法院資訊處製作；財團法人民間司法改革基金會備份。
